【裁判字號】    99,勞簡上,1
【裁判日期】    990331
【裁判案由】    給付退休金差額
【裁判全文】
臺灣嘉義地方法院民事判決             99年度勞簡上字第1號
上  訴  人  南亞塑膠工業股份有限公司
法定代理人  甲○○
訴訟代理人  丁○○
            乙○○
被  上訴人  丙○○
訴訟代理人  劉倫仕律師
上列當事人間請求給付退休金事件，上訴人對於中華民國98年11
月3 日本院朴子簡易庭98年度朴勞簡字第3 號第一審判決提起上
訴，本院於99年3月17日言詞辯論終結，判決如下：
    主  文
上訴駁回。
第二審訴訟費用由上訴人負擔。
    事實及理由
一、被上訴人起訴主張：
    被上訴人自61年8 月24日起受僱於上訴人，於75年起自台北
    林口廠轉任至嘉義公用廠後，即在該廠擔任技術員乙職，並
    於97年1 月10日屆期退休。被上訴人任職期間每月除領取薪
    資外，上訴人均依夜間輪班次數給付夜點費等經常性給與，
    以62年4 月13日公布之從業人員各項津貼給付辦法為例，當
    時夜勤津貼為夜班15元中班5 元，從未有被上訴人免費提供
    宵夜或便當予輪值夜班員工之情形，因此夜點費應屬勞基法
    第2 條第3 款之薪資，然上訴人所給付被上訴人之退休金中
    卻未將夜點費計入以計算平均薪資，嗣經被上訴人向上訴人
    請求將夜點費計入工資並補發退休金差額新臺幣（以下同）
    19萬4, 460元，遭上訴人拒絕。查上訴人應給付被上訴人退
    休金之差額，按73年7 月30日勞動基準法公布前，有關退
    休金與平均工資之計算方式，應適用臺灣省工廠工人退休規
    則第10條之規定，被上訴人有22個核算基數，而退休前3 個
    月平均夜點費為4,260 元，共計有9萬3,720元夜點費未列入
    被上訴人退休金之平均工資內計算，自勞動基準法公布後
    ，應適用勞動基準法（下稱勞基法）第2 條之規定，並依照
    被上訴人退休前6 個月平均工資所得為準，被上訴人退休前
    6 個月平均夜點費為4,380 元，有23個核算基數，計有10萬
    740 元夜點費未列入退休金內計算，故上訴人共計有19萬4,
    460 元之退休金差額未給付與被上訴人。又雖上訴人抗辯夜
    點費並非津貼，而屬恩給金性質，惟夜點費係因工作而獲得
    之經常性給與，而屬工資之一部分，應列入計算平均工資之
    範圍，爰依勞動契約之法律關係起訴請求上訴人補發退休金
    差額19萬4,460 元，及自97年2 月10日起至清償日止，按年
    息百分之5 計算之利息。並於本院聲明：(一)上訴駁回、(二)第
    一、二審訴訟費用均由上訴人負擔。
二、上訴人於原審及本院則以：
  (一)上訴人發放之夜點費係宵夜之代金，於65年以前，免費發放
    便當供輪夜班之員工食用，然65年間因各人喜好口味及餐飲
    習慣不同，始應員工之請，取消免費發放便當，改發夜勤津
    貼（夜點費），由輪夜班員工自行購買夜點食用。於73年7
    月之勞基法、74年2 月勞基法施行細則公布施行（有關工資
    及夜點費）前，上訴人早有免費提供便當及發放夜勤津貼之
    事實，故絕非因上述勞動法令之修訂，而巧立夜點費名目規
    避工資之給付，更無任何規避工資給付之動機與企圖。另中
    鋼公司、中油公司等所發給之夜點費，雖其名稱與上訴人發
    給系爭夜點費名稱相同，惟其等並無如上訴人有免費提供夜
    點供夜班員工食用之歷史沿革，自不能相提並論。
  (二)工資必備的要件為「勞務對價性」及「給與經常性」，然上
    訴人就夜點費之發放，於員工例假、休假及特休時即不給付
    ，勞工於休假日工作者，亦無加倍給付夜點費，足見夜點費
    非屬勞基法第2 條第3 款的工資。又若雇主延長勞工工作時
    間應加給加班費，其有對價關係極明，並隨職級、本薪不同
    而有高低，而屬工資之一部分。但夜點費不因職級或本薪高
    低而有差異，每位員工之夜點費一律相同，且夜點費因屬上
    訴人對於輪值中夜或大夜班人員於一般薪資外，另行額外給
    與，若員工調職或請人代班或請假則歸代班人領取，其不似
    本薪每月可固定且經常性領取，夜點費與勞務提供只是有密
    切關係，是以夜點費顯屬勉勵、恩惠、任意性極明，與工作
    並無對價關係，且非屬經常性給與，為上訴人公司的福利政
    策措施之一，自非因工作所得之報酬，而為附有條件的恩惠
    性給與。上訴人公司採三班輪班制，晝夜輪班制乃法所訂之
    工作方式，並非額外加班，更未有應另外加給夜點費或其他
    給付之規定，乃因晝夜輪班仍在正常工作時間之範圍內，雇
    主依法毋庸為任何其他額外給付。因而上訴人對中夜及大夜
    班工作者，依法只要給與每日正常工作時間之工資即可。綜
    上，夜點費非屬工資，不應納入平均工資用以計算退休金或
    資遣費。
  (三)依據勞基法第70條之規定，薪資結構分成4 大類，即基本工
    資、津貼、獎金還有其他；而依勞基法第2 條規定，工資必
    須要具備對價性、經常性等特性。公司所給的報酬一律視為
    工資，這是錯誤的觀念，以年終獎金為例，它是從公司獲得
    的報酬，但是不具備經常性，所以要把它從工資剔除。再舉
    津貼為例，縱然是夜間津貼，因為不論職位大小，給的金額
    大家都一樣，所以津貼是屬於福利的性質，倘以代金形式發
    給，也無礙其原來的福利性質，而非工資。如加班費金額因
    人而異，故具有對價性，所謂工資必須具有對價性，至於夜
    點費或是夜點津貼也是每個人一致，所以不具對價性。再就
    經常性而言，如產假、兵役、特別休假、星期假日等，均需
    一律發給工資，因而具有「經常性」，以出差費為例，必須
    要有出差才有，就不能說是工資等語，資為抗辯。並聲明：
    (一)原判決廢棄、(二)上開廢棄部分被上訴人第一審之訴及假執
    行之聲請均駁回、(三)第一、二審訴訟費用均由被上訴人負擔
    。
三、本院得心證之理由：
  (一)列入退休金基準之平均工資，應具有勞工勞力所得之對價性
    ，且為經常性之給與為要件。
    1.「工資：謂勞工因工作而獲得之報酬；包括工資、薪金及
      按計時、計日、計月、計件以現金或實物等方式給付之獎
      金、津貼及其他任何名義之經常性給與均屬之。」勞基法
      第2 條第3 款定有明文。該條文所稱工資之定義，係以「
      勞務之對價性」作為工資認定之主要標準，並以「經常性
      之給與」為輔助認定標準，故判斷雇主某項給付是否為工
      資，應以上開立法定義所提出之判斷標準檢視之。
    2.雇主倘為改善勞工生活而給付，或為其單方之目的給付具
      有勉勵、恩惠性質之給與，即非為勞工之工作給付之對價
      ，應不得列入工資範圍之內，另所謂經常性者與固定性給
      與不同，僅須在一般情況下經常可領取，即屬經常性給付
      ，而勞工所獲之給付究屬工資抑或施行細則第10條所定之
      給與，仍應具體認定，不因形式上所用名稱而受影響，此
      為我國最高審判機關素來所持之見解（最高法院79年度台
      上字第242 號、85年度台上字第246 號、87年度台上字第
      2823號判決意旨參照）。
    3.雇主之給與如屬恩惠性、獎勵性，則非屬對價性之工資，
      如屬對價性工資尚需就該對價性之給與該是否具備經常性
      而為判斷，如為固定性、規律性、定額性者即應可認定為
      具備經常性，即屬工資。至於該給付之形式名稱如何則非
      所問，如此方能防止雇主對於勞工因工作而獲得之對價性
      、經常性報酬，不以工資之名義而改用其他名義給付，以
      規避該給付需計入平均工資致增加其應付資遺費及退休金
      之數額，進而藉以保障勞工之權益。
  (二)本件上訴人給付之夜點費，係屬工資性質。
    1.按當事人主張有利於己之事實者，就其事實有舉證責任，
      民事訴訟法第277 條前段定有明文。雖本件被上訴人於本
      院主張：其從61年間開始受雇於上訴人起至屆期退休時為
      止，被上訴人均未有免費提供宵夜或便當予輪值夜班員工
      之情形，而是給予夜勤津貼，依62年4 月13日公布之從業
      人員各項津貼給付辦法可知，夜勤津貼為夜班15元中班5
      元等語，但為上訴人所否認，且被上訴人所提用以佐證此
      部主張之台塑關係企業規章彙編選刊(四)所附62年4 月13日
      從業人員各項津貼給付辦法影本，復為上訴人否認為真，
      被上訴人又未能舉證證明該份文件之形式真正性，故被上
      訴人此項主張，為不可採。但上訴人所辯：上訴人發放之
      夜點費係宵夜之代金，於65年以前，免費發放便當供輪夜
      班之員工食用，然65年間因各人喜好口味及餐飲習慣不同
      ，始應員工之請，取消免費發放便當，改發夜勤津貼（夜
      點費），由輪夜班員工自行購買夜點食用等語之情，亦為
      被上訴人所否認，上訴人復未能舉出任何證據證明此部有
      利主張為真實，是上訴人此項主張亦不可採。
    2.經查上訴人公司係從事塑膠工業，其工廠以24小時全天候
      、連續性機器現場作業，其員工作業時間採取24小時三班
      輪流制，每日分早、中、夜班，所有員工依被告排定之輪
      班表依序輪換，員工均須輪值早、中、夜班。員工於輪值
      中、夜班時可領取夜勤津貼，輪值中班員工得領取4 小時
      180 元之夜點費，輪值夜班員工得領取8 小時360 元之夜
      點費。上開數額不因員工年資或職級之不同而有差異，被
      上訴人屬三班輪流制之員工，每月如按上訴人公司所排定
      輪值表之工作時間值勤，除非被上訴人有請病、事假而與
      他人輪調，否則其每月輪值之中、夜班均屬固定，其每月
      可得之夜點費亦屬固定之事實，為兩造所均不爭執，可以
      認定。則本件被上訴人工作型態既採24小時常態輪班制工
      作，而每月除領取薪資外，復按月依上班日數額外領取夜
      點費，而被上訴人係24小時全天候、連續性現場作業，系
      爭夜點費係上訴人在工資外，針對輪值中班、夜班之工作
      人員所發給，且上訴人發給之夜勤津貼總數額，係因出勤
      時數多寡而有所變化，亦即被上訴人提供勞務之工作時間
      分布在晚間8 時至翌日上午8 時之時段愈廣者，所得領取
      之夜點費數額亦愈高，故被上訴人每月所得領取之夜點費
      數額，與其從事夜間工作總時數息息相關，即便每月夜間
      工作時數可能因排班而有差異，然夜點費數額仍係依晚間
      8 時以後之工作時數為計算基準，而非一有夜間輪值之事
      實，無論其實際輪值時間多寡，即均給予單一數額之津貼
      ，可見上訴人所發給之夜點費，實質上係其公司之三班制
      勞工，因從事晚間8 時至翌日上午8 時之夜間工作所得領
      取之工作報酬，其數額計算與夜間勞務提供時數構成對價
      。且被上訴人於夜間工作乃上訴人員工一貫性、常態性之
      工作型態，而固定值大夜班又為被上訴人固定之工作，與
      一般公司行號為應付臨時性之業務需求偶而為之者有間；
      故系爭夜點費之給與，已成為被上訴人因特定工作條件所
      形成固定常態工作中可取得之給與，為被上訴人因經常性
      提供勞務所得之報酬，自係勞工提供勞務之對價且為經常
      性給與而為上開條款所稱之工資，不因此等報酬係以夜點
      費之名義發給，而影響該給與為勞務提供對價性及經常性
      之工資性質，依法應計入平均工資以計算被上訴人所得請
      領之退休金。上訴人辯稱所給與之夜點費，係宵夜之代金
      ，為恩惠性之給與，與工作無對價關係，非屬經常性給與
      云云，惟與客觀事證不符，為不可取。
    3.上訴人又辯稱於休假時，不發給夜點費，必須於被上訴人
      有夜間輪值之事實者始得領取云云，惟系爭夜點費係被上
      訴人等上訴人公司員工依勞動契約之約定，於夜間提供勞
      務之對價報酬，況夜點費為上訴人公司勞工本於其與上訴
      人公司之勞動契約提供夜間勞務所得財物給付，無論係由
      制度上之經常性、或勞雇雙方對於可預見該給付之信賴上
      之經常性，甚至按勞務給付時數計算之時間上經常性等觀
      點，均無法否認該夜點費給付具有經常性，遑論其所具備
      之勞務對價本質，更無否認該夜點費係屬勞基法第2 條第
      3 款所定義之工資之理。
    4.至上訴人另辯稱，修正前勞基法施行細則第10條第9 款之
      規定，已將夜點費排除於經常性給與之外云云。惟查，修
      正前勞基法施行細則第10條第9 款雖將「差旅費、差旅津
      貼、交際費、夜點費及誤餐費等」排除於勞基法第2 條第
      3 款所稱之「其他任何名義之經常性給與」以外，然該條
      款規定之差旅費及交際費，因屬不確定之事項所支出，故
      可認定並非「經常性之給與」。至於夜點費部分，從該條
      款所稱之夜點費與誤餐費同列，而誤餐費既屬恩惠性及非
      經常性之給與性質，則夜點費應屬同一性質，亦即該條款
      所稱之夜點費及誤餐費，係指雇主為體恤勞工於夜間工作
      而給與之夜間點心費，或勞工因執行職務延誤正常用餐時
      間，另外給與之餐費，且非經常性者。而系爭夜點費係屬
      勞工之工作對價，且具經常性，已如上述，與該條款所稱
      之「夜點費」顯不相同，尚難以系爭夜點費與修正前勞基
      法施行細則第10條第9 款規定之夜點費係使用同一名稱，
      遽將系爭夜點費排除於勞基法第2 條第3 款所定「經常性
      給與」之外。況勞基法施行細則於94年6 月14日修正時，
      已將第10條第9 款有關夜點費及誤餐費之規定刪除，以避
      免雇主巧立名目，規避法律之規定而未將該給付列入平均
      工資計算，益證系爭夜點費應屬工資無訛。上訴人援引修
      正前勞基法施行細則第10條第9 款之規定，抗辯系爭夜點
      費並非經常性之給與，非屬工資云云，不足採信。綜上所
      述，揆諸首開有關工資意涵之說明，被上訴人主張應將夜
      點費計入退休前3 個月或6 個月之平均工資，應有理由。
  (三)被上訴人主張上訴人應給付退休金差額為19萬4,460 元，為
    有理由。
    1.上訴人雖抗辯被上訴人實領之退休金總額，較法定退休額
      金總額為多，應先予以扣除云云，惟查，勞動基準法第1
      條第2 項僅規定，雇主與勞工所定勞動契約不得以低於本
      法所定之最低標準，自難以上開條文，得知法定退休金總
      額究指為何，從而，上訴人上開辯稱，自無可採。
    2.查本件被上訴人係主張上訴人給付之退休金總額漏將夜點
      費列入工資算入退休金總額之計算。按勞基法於73年7 月
      30日施行，於同年8 月1 日生效，被上訴人在上訴人公司
      服務期間，跨越勞動基準法施行前後，依勞基法施行細則
      第28條規定，在勞動基準法施行前在同一事業單位工作之
      勞工，於該法施行後退休時，其施行後之工作年資，其退
      休金給與標準，依該法第55條規定，該法施行前之工作年
      資，其退休金給與標準，應適用台灣省工廠工人退休規則
      。
    3.而上訴人公司從事塑膠工業，被上訴人均於該法施行前受
      僱於上訴人公司，並在上訴人公司所屬工廠工作，而於該
      法施行後退休，則該上訴人及被上訴人分屬於工廠法施行
      細則所稱之工廠、工人，則被上訴人於勞基法施行前之年
      資及退休金之給與，自應適用台灣省工廠工人退休規則，
      自勞基法施行後始適用勞基法之規定。故有關工資、平均
      工資之認定，勞動基準法施行前部分，依台灣省工廠工人
      退休規則第10條第2 項規定，應依工廠法施行細則第4 條
      規定；至勞基法施行後，則應適用勞動基準法第2 條第3
      、4 款之規定。是上訴人計算給付被上訴人之退休金，自
      應將夜點費計入平均工資【計算方式應為：（退休前三個
      月平均工資ｘ勞基法施行前工作年資基數）＋（退休前六
      個月平均工資ｘ勞基法施行後工作年資基數）】。被上訴
      人退休前三個月平均夜勤津貼為4,260 元，退休前六個月
      平均夜勤津貼為4,380 元，合計上訴人短少給付被上訴人
      退休金為19萬4,460 元【計算方式：（4,260x22）+ （4,
      380 x23 ）=194,460】。再按雇主應給付之勞工退休金應
      自勞工退休之日起30日內給付之，勞基法施行細則第29條
      第1 項定有明文。本件被上訴人於97年1 月10日退休，上
      訴人本應於97年2 月9 日給付退休金予被上訴人，惟因上
      訴人未按期給付，被上訴人自得請求自97年2 月10日起按
      法定利率加計之遲延利息。
  (四)從而，被上訴人本於勞動契約之法律關係及勞基法第55條之
    規定，請求上訴人給付被上訴人19萬4,460 元，及自97年2
    月10日起至清償日止，按年息百分之5 計算之利息，為有理
    由，應予准許。原審依法為被上訴人勝訴之判決，經核並無
    違誤，上訴人提起本件上訴，指摘原判決不當，求予廢棄，
    非有理由，應予駁回。
五、本件事證已臻明確，兩造其餘攻擊防禦方法及舉證，對於判
    決之結果不生影響，爰不另贅論，附此說明。
六、據上論結，本件上訴人上訴為無理由，依民事訴訟法第436
    條之1 第3 項、第449 條第1 項、第78條，判決如主文。
中    華    民    國    99    年    3     月    31    日
              民事第二庭審判長法  官  曾文欣
                              法  官  林中如
                              法  官  陳思睿
以上正本係照原本作成。
本件不得上訴。
中    華    民    國    99    年    3     月    31    日
                              書記官  張富

司法院資訊處製作；財團法人民間司法改革基金會備份。
